臺灣桃園地方法院民事判決　　　　　　　 100年度訴字第91號
原　　　告　陳漢光
訴訟代理人　桂大正律師
被　　　告　陳昌國
　　　　　　葉麗惠
訴訟代理人　邱奕澄律師
　　　　　　林珪嬪律師
上列當事人間請求清償債務事件，本院於民國100 年9 月5 日言
詞辯論終結，判決如下：
    主  文
原告之訴及假執行之聲請均駁回。
訴訟費用由原告負擔。
    事實及理由
一、按訴狀送達後，原告不得將原訴變更或追加他訴，但擴張或
    減縮應受判決事項之聲明者，不在此限，民事訴訟法第255
    條第1 項但書第3 款定有明文。本件原告起訴時，初為請求
    ：被告應連帶給付原告新台幣（下同）100 萬元及自民國92
    年8 月24日起至清償日止，按年息5 ％計算之利息。嗣於10
    0 年5 月12日言詞辯論期日當庭擴張此部分請求金額為320
    萬元，後於100 年7 月12日則再具狀擴張此部分請求之利息
    為以12％計算。核上開原告所為訴之變更，核均屬擴張應受
    判決事項之聲明者，依前開規定，於法即無不合，應予准許
    。
二、原告起訴主張：原告與被告陳昌國間為叔姪關係，被告葉麗
    慧則為被告陳昌國之妻，被告二人乃從事營建相關行業，於
    91年3 月1 日起，被告二人共同向原告借款以供週轉，而原
    告即於如附表一所示時間，陸續將合計467 萬元之款項匯入
    被告葉麗慧之帳戶，被告陳昌國並開立包括如附表二所示之
    本票交付予原告以供擔保，是扣除被告清償後業已返還之本
    票所示之金額後，於92年8 月23日，被告二人尚餘如附表二
    所示本票面額總額之320 萬元借款本金未償還，詎被告迄未
    還款，期間經原告多次催討未果。再關於系爭借款利息部分
    ，兩造於借款時即約定於91年間以月息3 ％計算，92年間以
    月息2.5 ％計算，自93年起以月息1 ％計算，此觀諸被告自
    行提出各匯款單上之記載，即如附表三之一「原告主張」欄
    位所示，均可推論兩造確均依上開所約定之利率計息；另依
    原告之手寫收款明細所示，原告均已載明各期利息金額，均
    係依上開所約定各年利率所計算，且依民法第323 條之規定
    ，被告雖於92年12月29日起即開始清償債務，惟所還款項本
    應先充抵92年8 月份起至12月份止共有5 個月未付利息40萬
    元，況縱被告尚有交付遠期支票以供清償，然於到期日兌現
    前原不能扣抵費用、利息或本金，故於全數清償前320 萬元
    之本金持續計息。為此，爰依兩造間消費借貸之法律關係提
    起本件訴訟等語。並聲明：(1)被告應共同給付原告320 萬元
    及自94年4 月22日起至清償日止按年息12％計算之利息。(2)
    訴訟費用由被告負擔。(3)原告並願供擔保請准宣告假執行。
三、被告則以：本件借款乃由被告陳昌國單獨向原告所借，被告
    葉麗惠僅為被告陳昌國之代理人且提供帳戶與原告往來而已
    ，其與原告間並無消費借貸關係。又原告固於91年3 月1 日
    至92年1 月28日借款予被告合計467 萬元，並匯款至被告葉
    麗慧之帳戶，然被告陳國昌亦透過被告葉麗慧自91年4 月15
    日起至92年9 月12日合計匯款4,113,167 元予原告，嗣於92
    年12月29日起至94年3 月15日止亦分別以現金、客票即自行
    簽發之支票陸續償還原告967,714 元，即如附表三之一至三
    所示被告自91年4 月15日起至94年3 月15日止業已支付總計
    5,080,881 元，此還款數額早已超過原告所出借被告之金額
    ，所欠款項均已償還完畢。至於原告所稱被告所償還之金額
    均係支付利息云云，並非為真，蓋因兩造間有叔姪關係，被
    告於借款時僅需支付適當之金額做為利息之補貼，並未明確
    約定利息基準，自無如原告先後所稱92年以月息3 ％、93年
    以月息2.5 ％、94年以月息1 ％計算利息，或91年約定3 分
    利、92年約定2 分半利、93年是1 分利之情。另被告葉麗惠
    於被證一之匯款單上所載字樣，僅係聽聞原告於電話中所告
    知之還款情形，隨手寫在匯款單上，之後則親赴原告家核對
    ，發現原告所述與事實不符，是被告葉麗惠於上開匯款單所
    為之記載，並非為承認原告於電話中所為之陳述；且被證二
    之原告手寫收款明細部分，僅係為證明被告確有支付如附表
    三所記載之付款時間及金額，上開所載關於利息部分僅為原
    告單方面之隨意書寫，並非為被告同意該部分記載為真等語
    ，資為抗辯。並為答辯聲明：(1)駁回原告之訴；(2)訴訟費用
    由原告負擔。(3)如受不利判決，願供擔保免為假執行。
四、兩造不爭執事項：被告陳昌國前向原告借款，經原告陸續自
    91年3 月1 日起將如附表所示合計467 萬元，匯入被告葉麗
    慧設於新竹企業銀行大樹林分行、帳號為000-0000-0000 號
    之帳戶，並經被告陳國昌先後簽發如附表二所示之本票交付
    予原告以供擔保。嗣後，除附表三之一編號4 所示之匯款金
    額外，被告以其餘附表三所示匯款、現金及支票清償本件借
    款本金及利息合計4,395,214 元之事實，為兩造所不爭執，
    並有兩造之匯款回條、匯款委託書（證明聯）、匯款通知單
    、被告陳昌國所簽發之本票、原告之手寫還款明細附於本院
    卷第7 頁至第11頁、第13頁至第15頁、第75頁至第77頁、第
    78頁可參，足堪認定。
五、本件爭執事項：
  (一)被告葉麗惠是否為本件借款人？
  (二)系爭借款債權是否有約定利息？利率為何？
  (三)究竟被告已給付原告多少金額？即是否包含附表三之一、編
    號4 所示之匯款金額685,667 元？又被告尚積欠多少數額之
    本金尚未清償？
  (四)原告之請求是否有據？得請求之金額為何？
六、本院之判斷：
  (一)被告葉麗惠應非本件借款人：
  1.經查，原告雖主張當初係由被告二人共赴其住處，向其借款
    ，且系爭如附表一所示之各筆借款，均係匯入被告葉麗惠設
    於新竹企業銀大樹林分行之帳戶內（帳號如附表一所示），
    是被告葉麗惠確為本案借款借款人之一無誤等語。惟被告二
    人均已到庭否認於被告葉麗惠為共同借款人，原告亦無法提
    出任何有關被告葉麗惠承認其本人為共同借款人之借據資料
    ，或其他書面文件，是原告逕認被告葉麗惠即為共同借款人
    之一，已有可疑。
  2.再查，系爭如附表一所示之各筆借款，雖均匯入被告葉麗惠
    所設之上開帳戶中，已如上述，且為兩造所不爭執。然匯入
    何人之帳戶內，僅為借款如何交付之方式，非可以此逕認帳
    戶提供者即為借款人，至被告2 人對於被告陳昌國是否有告
    知、如何告知被告葉麗惠欲借用帳戶使用一事之陳述，於本
    院審理中雖有部分未能吻合之情形，亦不能以此認定被告葉
    麗惠即為借款人之一。
  3.又查，參以原告另提出被告陳昌國就系爭借款所開立之本票
    （詳參附表二所示），其上僅有被告陳昌國一人之簽名，並
    無被告葉麗惠為共同發票人甚至為背書人之簽名、蓋章，是
    若被告葉麗惠確為共同借款人，何以原告未要求被告葉麗惠
    任共同發票人或背書人，此顯與常情不符。
  4.綜上可知，被告葉麗惠雖有提供帳戶以供原告匯入借款，且
    之後亦為被告陳昌國處理提領借款及與原告處理還款之事宜
    ，然仍不能據以認定被告葉麗惠即為系爭借款之共同借款人
    ，是原告請求被告葉麗惠清償本案借款餘額320 萬元及遲延
    利息，即屬無據，應予駁回。
  (二)原告與被告陳昌國就系爭借款確有約定應給付利息，但未約
    定計算利息之利率：
  1.按「約定利率，超過週年百分之20者，債權人對於超過部分
    之利息，無請求權」，民法第205 條定有明文，此即年利二
    分之限制。而年利二分，則經五年適為一本一利，依民法第
    126 條規定，每期利息之請求權因五年間不行使而消滅，是
    暗合一本一利之限制（參孫森焱著，民法債編總論上，第40
    2 頁，99年5 月修訂版）。是查，原告雖主張其與被告約定
    之借款利率於91年間為月息3 分即3 ％（年息36％）、92年
    間為月息2.5 分即2.5 ％（年息30％）、於93年以後月息為
    1 分即1 ％（年息12％），就91、92年間之利率雖未明顯達
    重利之程度，然亦已逾民法就約定利率上限（年息20％）之
    規定，且原告既自承其配偶為被告陳昌國之姑姑（參本院卷
    第106 頁背面），兩人即有三親等旁系姻親之關係，信原告
    應不致有如此超越法律規定之利率約定，且縱有該等約定，
    就超過年息20％部分，原告亦無請求權，合先敘明。
  2.再因原告直至本件言詞辯論終結前，均未能以其所主張之借
    款情形及所約定之利率，加以說明究竟被告陳昌國實際清償
    本金、利息之情形，是本院僅得自行依照原告之主張加以計
    算，惟縱以原告所述之上開利率之約定及認定被告於91 年8
    月23日所匯之685,667 元，非為清償系爭借款（如附表三之
    一編號四所示），及被告於92年7 月23日簽立附表二編號七
    所示之票據，可認定有向原告另行借款20萬元等情節均為真
    ，則本院據以計算被告所匯之款項、支付之現金及票據款清
    償即如附表四所示（因原告並未提出兩造有約定複利之證明
    ，故該部分均以民法第207 條規定利息不得滾入原本，再生
    利息及清償之金額均先抵充利息，其次才是本金等為計算）
    ，然查：
  參以附表四編號九所載，於92年4 月23日被告還款30萬元予
    原告前，被告積欠之本金乃為2,584,008 元，還款後則僅欠
    2,447,748 元本金未清償，並無遲付之利息，與原告以附表
    二編號十原告主張欄所示認被告尚欠原告330 萬元之本金，
    即有不符。
  參以附表四編號十所載，於92年6 月17日被告還款375,000
    元予原告前，被告積欠之本金乃為2,447,748 元，還款後則
    僅欠2,182,897 元之本金未清償，此與原告於如附表二編號
    十一原告主張欄所認當時被告尚積欠300 萬元本金未清償一
    情亦不相符。
  參以附表四編號十一所載，於92年8 月15日被告還款75,000
    元予原告前，被告積欠之本金乃為2,182,897 元，於8 月15
    日還款時，積欠之本金乃為2,387,897 元，另有34,174元之
    利息未清償，亦與原告於如附表二編號十二、十三原告主張
    欄所認被告尚有300 萬元、320 萬元之本金債務未清償部分
    不符。
  況如以本院附表四之計算方式加以計算，直至94年4 月21日
    止，被告陳昌國所積欠之本金應未逾200 萬元，此與原告主
    張尚有32萬元之本金未予清償一節顯有未合。是參酌上開說
    明及以原告之計算方式及條件所計算出之還款情形，均無法
    與原告藉以認定原告與陳昌國間確有就借款利息利率為明確
    約定之相關匯款單（附本院卷第36頁至41頁）上所記載之「
    本＋利息」、「至2/28、80、1 個月」、至2/28、50、1 個
    月」、「80萬、1 萬」、「至3/31、15000 」、「還30」、
    「330 －30＝300 」、「7 月剩」等字句所可能表彰之文意
    相符，故可認被告所辯稱該等字句係被告葉麗惠在聽聞原告
    講述本金、利息清償情形時，所暫時記錄下來待日後確定，
    並非承認該等文句所載之情事真實存在等情，確非子虛。
  3.又查，原告另所提出被告陳昌國匯還原告之明細資料（參本
    院卷第42頁以下），乃為原告所自行製作，被告陳昌國復爭
    執該資料記載之情形存在，且該等明細亦與本院自行製作如
    附表四之還款明細表不符，是該等資料即不足以為本案之證
    明。
  4.再者，本院並無從依卷內資料認定被告陳昌國於每次還款時
    ，還款之金額是清償屆期應全部給付之利息，或僅足夠清償
    部分之利息，故實無法確認究竟兩造於借款時，是否有約定
    利息給付之利率及成數為何，而原告上開之主張復不足採，
    故應以被告陳昌國所主張其確有承諾要給付原告利息，但當
    初之約定是「意思、意思」，並無明確之成數等語部分，較
    為可採。又查，因被告陳昌國以附表三之一至三所示之匯款
    、現金及支票款給付原告後，並未向原告主張有溢付款項予
    原告並要求返還之情形，是若被告陳昌國給付原告之金額（
    包括匯款、現金及支票），在扣除借款本金後，尚有餘額時
    ，即應可認被告陳昌國已全部清償向原告所借款項之本金，
    而該餘額即應認為係被告陳昌國多給予原告之利息。
  (三)總計原告共借款467 萬元予被告，而被告陳昌國直至94年4
    月21日止，共計清償5,080,881元：
  1.經查，原告雖主張因被告簽發如附表二編號七所示、票面金
    額為20萬元之本票1 張（發票日為92年7 月23日、到期日為
    92 年8月23日），可認原告於當時有另外借款20萬元予被告
    一情。然查，參以附表一原告匯至被告葉麗惠帳戶內之金額
    總計為467 萬元，且最後一筆匯款時間係於92年1 月28日，
    此後並無再為其他匯款，原告就此亦無提出其他交付借款之
    證明，況原告之前於本院即主張其借款予被告之金額即以原
    證一（附本院卷第6 頁，即判決附表一所示）所示之467 萬
    元為據，是應認原告借予被告陳昌國之款項及時間，即應以
    附表一所載之467 萬元為範圍，原告主張有上開另筆20萬元
    借款部分，尚無足採。
  2.再查，原告雖主張被告陳昌國於91年8 月23日所匯款項685,
    667 元，乃因被告持其上游廠商所簽發支票向原告調借現金
    後，為贖回該支票所匯款現金，與清償本件借款本金及利息
    無關，自不得計入被告已還本金及利息總額等語，然該部分
    為被告陳昌國所否認，且原告並未舉證證明其所述之其他調
    借現金之事實，是應認該筆匯款仍為清償系爭借款，故如以
    附表三之一至三之三所示被告陳昌國給付之金額為計算，可
    認被告陳昌國自91年3 月1 日起至94年4 月21日止之3 年多
    期間內，共還款5,080,881 元予原告，是以被告陳昌國清償
    之總額與所借之款項加以計算，被告陳昌國清償之金額確已
    超過借款之本金，超過之餘額則為410,881 元，如以該部分
    金額作為被告陳昌國給付利息，亦近借款本金之8.8 ％，雖
    未達年息5 ％，然與被告陳昌國所稱「意思、意思」之利息
    ，即相當符合。由此可認，被告陳昌國確已清償系爭全部借
    款，並無任何剩餘款項未予清償，且陳昌國亦於借款後3 年
    多之期間內，給付410,881 元之利息予原告。準此，原告主
    張迄今被告陳昌國仍有320 萬元之借款本金未予清償，並據
    以請求被告陳昌國清償及給付自94年4 月22日起至清償日之
    之遲延利息，即屬無據。至原告所留存被告陳昌國開立之本
    票面額總計雖為320 萬元，然此僅能證明被告陳昌國曾開立
    該等本票之事實，且依上開說明可知被告陳昌國確已清償之
    數額，自不能以原告尚留存之本票面額總額認定為被告陳昌
    國未清償之金額。
七、綜上所述，原告依借款契約之法律關係，請求被告二人共同
    給付320 萬元，及自94年4 月21日起至清償日止，按年息12
    ％計算之利息，均無理由，應予駁回。再原告之訴，既經駁
    回，則原告假執行之聲請亦失所附麗，應併予駁回。
八、再本件事實已臻明確，兩造其餘攻擊、防禦方法及所提證據
    經本院逐一審酌後，認與判決結果不生影響，無再論述必要
    ，附此敘明。
九、據上論結，本件原告之訴為無理由，依民事訴訟法第78 條
    ，判決如主文。
中    華    民    國   100     年    9     月    23   日
                       民事第三庭  法  官  林靜梅
附表一：原告匯款明細表（見本院卷第6頁）
┌──┬──────┬───────┬──────┬───────┬───┐
│編號│  匯款日期  │匯款/ 借款金額│原告匯款銀行│匯入銀行帳戶  │      │
│    │  （民國）  │  （新台幣）  │            │              │      │
├──┼──────┼───────┼──────┼───────┼───┤
│1.  │91年3 月1 日│577,500元     │玉山商業銀行│被告葉麗慧設於│      │
│    │            │              │八德分行    │新竹企業銀行大│      │
│    │            │              │            │樹林分行帳號為│      │
│    │            │              │            │000-0000-0000 │      │
│    │            │              │            │號帳戶。      │      │
├──┼──────┼───────┼──────┼───────┼───┤
│2.  │91年3 月14日│20萬元        │富邦商業銀行│同上          │      │
│    │            │              │八德銀行    │              │      │
├──┼──────┼───────┼──────┼───────┼───┤
│3.  │91年4 月1 日│70萬元        │富邦商業銀行│同上          │      │
│    │            │              │八德銀行    │              │      │
├──┼──────┼───────┼──────┼───────┼───┤
│4.  │91年4 月30日│38萬元        │玉山商業銀行│同上          │      │
│    │            │              │八德分行    │              │      │
├──┼──────┼───────┼──────┼───────┼───┤
│5.  │91年5 月28日│30萬元        │日盛國際商業│同上          │      │
│    │            │              │銀行八德分行│              │      │
├──┼──────┼───────┼──────┼───────┼───┤
│6.  │91年7 月27日│757,500元     │富邦商業銀行│同上          │      │
│    │            │              │八德銀行    │              │      │
├──┼──────┼───────┼──────┼───────┼───┤
│7.  │91年8 月9 日│38萬元        │富邦商業銀行│同上          │      │
│    │            │              │八德銀行    │              │      │
├──┼──────┼───────┼──────┼───────┼───┤
│8.  │91年8 月29日│40萬元        │富邦商業銀行│同上          │      │
│    │            │              │八德銀行    │              │      │
├──┼──────┼───────┼──────┼───────┼───┤
│9.  │91年10月31日│475,000元     │玉山商業銀行│同上          │      │
│    │            │              │八德分行    │              │      │
├──┼──────┼───────┼──────┼───────┼───┤
│10. │92年1 月28日│50萬元        │第一商業銀行│同上          │      │
│    │            │              │大樹林分行  │              │      │
├──┴──────┼───────┼──────┼───────┼───┤
│    合     計     │於91年間共計  │            │              │      │
│                  │借款417 萬元  │            │              │      │
│                  │，91、92年間  │            │              │      │
│                  │共計借款467 萬│            │              │      │
│                  │元            │            │              │      │
└─────────┴───────┴──────┴───────┴───┘
附表二：被告陳昌國簽發之本票（見本院卷第12頁至第15頁）
┌──┬──────┬──────┬──────┬─────┬─────┐
│編號│發  票  人  │發   票   日│到   期   日│ 票面金額 │ 本票號碼 │
│    │            │  （民國）  │            │（新臺幣）│          │
├──┼──────┼──────┼──────┼─────┼─────┤
│1.  │被告陳昌國  │91年8 月5 日│91年9 月31日│80萬元    │CH333376  │
├──┼──────┼──────┼──────┼─────┼─────┤
│2.  │同上        │91年8 月5 日│91年10月10日│40萬元    │CH333384  │
├──┼──────┼──────┼──────┼─────┼─────┤
│3.  │同上        │91年9 月17日│91年10月29日│40萬元    │CH333385  │
├──┼──────┼──────┼──────┼─────┼─────┤
│4.  │同上        │91年10月29日│91年12月19日│50萬元    │CH333388  │
├──┼──────┼──────┼──────┼─────┼─────┤
│5.  │同上        │92年1 月28日│92年3 月31日│50萬元    │CH333392  │
├──┼──────┼──────┼──────┼─────┼─────┤
│6.  │同上        │92年2 月26日│92年3 月12日│40萬元    │CH333393  │
├──┼──────┼──────┼──────┼─────┼─────┤
│7.  │同上        │92年7 月23日│92年8 月23日│20萬元    │CH333396  │
├──┴──────┴──────┴──────┼─────┴─────┤
│       合                          計         │共計還款210 萬元      │
│                                              │                      │
└───────────────────────┴───────────┘
附表三：被告清償債務明細表
一、被告以匯款方式清償債務（見本院卷第80頁）
┌──┬──────┬───────┬───────┬───────┬────┐
│編號│  匯款日期  │   匯款金額   │   被告主張   │   原告主張   │  備註  │
│    │            │  （新台幣）  │              │              │        │
├──┼──────┼───────┼───────┼───────┼────┤
│1.  │91年4 月15日│60萬元        │清償本件借款債│              │        │
│    │            │              │務之本金      │              │        │
├──┼──────┼───────┼───────┼───────┼────┤
│2.  │91年6 月17日│70萬元        │同上          │              │        │
├──┼──────┼───────┼───────┼───────┼────┤
│3.  │91年7 月31日│60萬元        │同上          │              │        │
├──┼──────┼───────┼───────┼───────┼────┤
│4.  │91年8 月23日│685,667元     │同上          │本次匯款乃因被│        │
│    │            │              │              │告持其上游廠商│        │
│    │            │              │              │所簽發支票向原│        │
│    │            │              │              │告調借現金後，│        │
│    │            │              │              │為贖回該支票所│        │
│    │            │              │              │匯款現金，與清│        │
│    │            │              │              │償本件借款本金│        │
│    │            │              │              │及利息無關，自│        │
│    │            │              │              │不得計入被告已│        │
│    │            │              │              │還本金及利息總│        │
│    │            │              │              │額。          │        │
├──┼──────┼───────┼───────┼───────┼────┤
│5.  │91年10月8 日│6 萬元        │同上          │              │        │
├──┼──────┼───────┼───────┼───────┼────┤
│6.  │91年11月20日│40萬元        │同上          │              │        │
├──┼──────┼───────┼───────┼───────┼────┤
│7.  │92年1 月6 日│20萬元        │同上          │              │        │
├──┼──────┼───────┼───────┼───────┼────┤
│8.  │92年2 月18日│32,500元      │同上          │              │        │
├──┼──────┼───────┼───────┼───────┼────┤
│9.  │92年3 月14日│25,000元      │同上          │              │        │
├──┼──────┼───────┼───────┼───────┼────┤
│10. │92年4 月23日│30萬元        │同上          │被告於本匯款單│        │
│    │            │              │              │上註記：「360 │        │
│    │            │              │              │－30＝330 」等│        │
│    │            │              │              │語，可推論當時│        │
│    │            │              │              │被告尚欠原告33│        │
│    │            │              │              │0 萬元之本金。│        │
├──┼──────┼───────┼───────┼───────┼────┤
│11. │92年6 月17日│375,000元     │同上          │依上一欄位所示│        │
│    │            │              │              │註記，及被告於│        │
│    │            │              │              │本匯款單上註記│        │
│    │            │              │              │：「還30，330 │        │
│    │            │              │              │－30＝300 」，│        │
│    │            │              │              │可推論被告償還│        │
│    │            │              │              │30萬元之本金，│        │
│    │            │              │              │當時尚欠原告至│        │
│    │            │              │              │少300 萬元；其│        │
│    │            │              │              │餘償還75,000元│        │
│    │            │              │              │之利息，即以30│        │
│    │            │              │              │0 萬元乘以利率│        │
│    │            │              │              │0.025 所計算92│        │
│    │            │              │              │年6 月份之利息│        │
│    │            │              │              │。惟92年5 月份│        │
│    │            │              │              │利息未為給付。│        │
├──┼──────┼───────┼───────┼───────┼────┤
│12. │92年8 月15日│75,000元      │同上          │被告於本匯款單│        │
│    │            │              │              │上註記「7 月利│        │
│    │            │              │              │」，即為清償以│        │
│    │            │              │              │本金300 萬元乘│        │
│    │            │              │              │以利率0.025 所│        │
│    │            │              │              │計算之92年7 月│        │
│    │            │              │              │份利息。      │        │
├──┼──────┼───────┼───────┼───────┼────┤
│13. │92年9 月12日│6 萬元        │同上          │1.依上開附表二│        │
│    │            │              │              │之編號7 所示本│        │
│    │            │              │              │票，被告又向原│        │
│    │            │              │              │告借款20萬元，│        │
│    │            │              │              │即尚欠本金合計│        │
│    │            │              │              │320萬元。     │        │
│    │            │              │              │2.被告於本匯款│        │
│    │            │              │              │單上註記「利」│        │
│    │            │              │              │，即其為清償以│        │
│    │            │              │              │本金320 萬元乘│        │
│    │            │              │              │以利率0.025 所│        │
│    │            │              │              │計算之92年8 月│        │
│    │            │              │              │份利息。      │        │
│    │            │              │              │3.然被告當時尚│        │
│    │            │              │              │未清償92年5 份│        │
│    │            │              │              │月之利息（當時│        │
│    │            │              │              │本金尚欠330 萬│        │
│    │            │              │              │元），故原告僅│        │
│    │            │              │              │同意以左列匯款│        │
│    │            │              │              │充抵92年5 月份│        │
│    │            │              │              │之利息。      │        │
├──┴──────┼───────┼───────┼───────┼────┤
│   合        計   │4,113,167 元  │清償本金總額：│              │        │
│                  │              │4,113,167 元  │              │        │
│                  │              │              │迄至92年12月間│        │
│                  │              │              │，尚付欠本金總│        │
│                  │              │              │額為320 萬元，│        │
│                  │              │              │以及92年8 月至│        │
│                  │              │              │12月共5 個月之│        │
│                  │              │              │利息總額40萬元│        │
│                  │              │              │（計算式：320 │        │
│                  │              │              │萬元×利率0.02│        │
│                  │              │              │5 ×5 個月＝40│        │
│                  │              │              │萬元）。      │        │
└─────────┴───────┴───────┴───────┴────┘
二、被告以現金方式清償債務（見本院卷第81頁、第78頁）
┌──┬──────┬───────┬───────┬───────┬────┐
│編號│  交款日期  │   給付金額   │   被告主張   │   原告主張   │  備註  │
│    │            │  （新台幣）  │              │              │        │
├──┼──────┼───────┼───────┼───────┼────┤
│1.  │93年1 月18日│5 萬元        │清償本件借款債│1.如附表三之一│        │
│    │            │              │務之本金      │所示，迄至92年│        │
├──┼──────┼───────┼───────┤12月，被告尚付├────┤
│2.  │93年8 月6 日│5 萬元        │同上          │欠本金額為320 │        │
├──┼──────┼───────┼───────┤萬元以及92年8 ├────┤
│3.  │93年9 月20日│1 萬元        │同上          │月12月共5 個月│        │
├──┼──────┼───────┼───────┤利息總額40萬（├────┤
│4.  │93年9 月27日│2 萬元        │同上          │計算式：320 萬│        │
├──┼──────┼───────┼───────┤元×利率0.225 ├────┤
│5.  │93年11月1 日│3 萬元        │同上          │×5 個月＝40萬│        │
├──┼──────┼───────┼───────┤元）。故被告於├────┤
│6.  │93年11月24日│5 萬元        │同上          │93年1 月18日至│        │
├──┼──────┼───────┼───────┤94年3 月15日止├────┤
│7.  │93年11月29日│8,000元       │同上          │所交付如左列之│        │
├──┼──────┼───────┼───────┤現金，均應先行├────┤
│8.  │94年1 月17日│12,700元      │同上          │充抵上開利息40│        │
├──┼──────┼───────┼───────┤萬元。        ├────┤
│9.  │94年2 月4 日│3 萬元        │同上          │2.又本金320 萬│        │
├──┼──────┼───────┼───────┤元既未受清償，├────┤
│10. │94年3 月15日│3 萬元        │同上          │仍應持續計息，│        │
│    │            │              │              │即如自93年起以│        │
│    │            │              │              │月利率0.01計算│        │
│    │            │              │              │，93年1 月份至│        │
│    │            │              │              │12月份止共12個│        │
│    │            │              │              │月之利息為384,│        │
│    │            │              │              │000 元，嗣後亦│        │
│    │            │              │              │持續計息。    │        │
├──┴──────┼───────┼───────┼───────┼────┤
│   合        計   │290,700 元    │清償本金總額：│清償92年8 月至│        │
│                  │              │290,700 元    │12月間利息部分│        │
│                  │              │              │金額：290,700 │        │
│                  │              │              │元。          │        │
│                  │              │              │              │        │
│                  │              │              │              │        │
│                  │              │              │迄今尚付欠本金│        │
│                  │              │              │總額為320 萬元│        │
│                  │              │              │，並自93年1 月│        │
│                  │              │              │起仍持續以月利│        │
│                  │              │              │率0.01計息。  │        │
└─────────┴───────┴───────┴───────┴────┘
三、被告以交付支票方式清償債務（見本院卷第81頁、第78頁）
┌──┬──────┬──────┬───────┬───────┬───────┬────┐
│編號│  交付日期  │   到期日   │   票面金額   │   被告主張   │   原告主張   │ 備註   │
│    │            │  （民國）  │  （新台幣）  │              │              │        │
├──┼──────┼──────┼───────┼───────┼───────┼────┤
│1.  │92年12月29日│93年1 月6 日│6 萬元        │清償本件借款債│被告所交付左列│        │
│    │            │            │              │務之本金      │之支票均為遠期│        │
├──┼──────┼──────┼───────┼───────┤支票，於未到期├────┤
│2.  │93年4 月20日│93年6 月15日│10萬元        │同上          │兌現前無法扣抵│        │
├──┼──────┼──────┼───────┼───────┤任何費用利息或├────┤
│3.  │93年8 月16日│93年9 月30日│47,014 元     │同上          │本金，且於該期│        │
├──┼──────┼──────┼───────┼───────┤間內本金320 萬├────┤
│4.  │93年11月1 日│93年11月30日│7 萬元        │同上          │元仍持續計息，│        │
├──┼──────┼──────┼───────┼───────┤嗣於兌現後，亦├────┤
│5.  │93年11月29日│94年1 月21日│20萬元        │同上          │需先扣抵費用、│        │
├──┼──────┼──────┼───────┼───────┤利息，即應先扣├────┤
│6.  │94年1 月17日│94年4 月21日│20萬元        │同上          │抵如92年8 月份│        │
│    │            │            │              │              │至12月份未受附│        │
│    │            │            │              │              │表三之二所示現│        │
│    │            │            │              │              │金清償之利息部│        │
│    │            │            │              │              │分109,300 元、│        │
│    │            │            │              │              │93年1 月份至12│        │
│    │            │            │              │              │月份止共12個月│        │
│    │            │            │              │              │之利息384,000 │        │
│    │            │            │              │              │元，以及嗣後持│        │
│    │            │            │              │              │續計算之利息，│        │
│    │            │            │              │              │故被告迄未清償│        │
│    │            │            │              │              │本金320 萬元。│        │
├──┴──────┴──────┼───────┼───────┼───────┼────┤
│       合              計       │677,014元     │清償本金總額：│清償利息總額：│        │
│                                │              │677,014元     │677,014元     │        │
└────────────────┴───────┴───────┴───────┴────┘
附表四：如以原告主張(1)91年間之月利率3 ％、92年間之月利率2.5
        ％、93年以後之月利率為1 ％及(2)被告91年8 月23日所匯6
        85,667元，非清償本件借款債務，暨(3)被告於92年7 月23日
        復向原告借款20萬元等條件為據，用以計算被告清償本金及
        利息之情形（元以下四捨五入，每月日數為30日）：
┌─────────────────────────────────────────────┐
│一、                                                                                      │
│91/03/01－577,500元（至91/04/15之利息為25,410元）                                         │
│91/03/14－20萬元   （至91/04/15之利息為6,200元 ）                                         │
│91/04/01－70萬元   （至91/04/15之利息為9,800元）                                          │
│共計本金為1,477,500元，利息共計41,410元                                                   │
│被告於91/04/15匯款60萬元。                                                                │
│尚餘1,477,500－（600,000－41,410）＝918,910元本金未清償                                   │
├─────────────────────────────────────────────┤
│二、                                                                                      │
│91/04/15－餘款918,910元（至91/06/17之利息為56,972元）                                     │
│91/04/30－38萬元       （至91/06/17之利息為17,860元）                                     │
│91/05/28－30萬元       （至91/06/17之利息為5,700元）                                      │
│共計本金為1,598,910元，利息為80,532元                                                     │
│被告於91/06/17款還70萬元。                                                                │
│尚餘1,598,910－（700,000－80,532）＝979,442元本金未清償                                   │
├─────────────────────────────────────────────┤
│三、                                                                                      │
│91/06/17－餘款979,442元（至91/07/31之利息為42,116）                                       │
│91/07/27－757,500元    （至91/07/31之利息為3,030元）                                      │
│共計本金為1,736,942元，利息為45,146元                                                     │
│被告於91/07/31還款60萬元                                                                  │
│尚餘1,736,942－（600,000－45,146）＝1,182,088元本金未清償                                 │
├─────────────────────────────────────────────┤
│四、                                                                                      │
│91/07/31－餘款1,182,088元（至91/10/08之利息為80,382元）                                   │
│91/08/09－38萬元         （至91/10/08之利息為22,420元）                                   │
│91/08/29－40萬元         （至91/10/08之利息為15,600元）                                   │
│共計本金為1,962,088，利息為118,402元                                                      │
│被告於91/10/08還款6萬元                                                                   │
│6萬元－118,402元＝欠58,402元                                                              │
│尚餘本金1,962,088元、利息58,402元未清償                                                   │
├─────────────────────────────────────────────┤
│五、                                                                                      │
│91/10/08－餘款1,962,088元（至91/11/20之利息為82,408元）                                   │
│91/10/31－475,000元      （至91/11/20之利息為9,500元）                                    │
│共計本金為2,437,088元，利息為150,310元                                                    │
│被告於91/11/20還款40萬元                                                                  │
│尚餘2,437,088－（400,000－150,310）＝2,187,398元本金未清償                                │
├─────────────────────────────────────────────┤
│六、                                                                                      │
│91/11/20－餘款2,187,398元（至91/12/31之利息為87,496元）                                   │
│                         （自92/01/01至92/01/06之利息為9,114元）                          │
│本金共2,187,398元，利息共96,610元                                                         │
│被告於91/01/06還款20萬元                                                                  │
│尚餘2,187,398－（200,000－96,610）＝ 2,084,008元本金未清償                                │
├─────────────────────────────────────────────┤
│七、                                                                                      │
│92/01/06－餘款2,084,008元（至92/02/18之利息為72,940元）                                   │
│92/01/28－50萬元         （至92/02/18之利息為8,333元）                                    │
│本金共2,584,008元，利息為81,273元                                                         │
│被告於92/02/18還款32,500元                                                                │
│32,500－81,273＝欠48,773元                                                                │
│尚餘2,584,008元本金、48,773元利息未清償                                                   │
├─────────────────────────────────────────────┤
│八、                                                                                      │
│92/02/18－餘款2,584,008元（至92/03/14之利息為55,987元）                                   │
│本金共2,584,008元，利息共104,760元                                                        │
│被告於92/03/14還款25,000元                                                                │
│25,000－104,760＝79,760                                                                   │
│尚餘2,584,008元本金、79,760元利息未清償                                                   │
├─────────────────────────────────────────────┤
│九、                                                                                      │
│92/03/14－餘款2,584,008元（至92/04/23之利息為83,980元）                                   │
│本金共2,584,008元，利息共163,740元                                                        │
│被告於92/04/23還款30萬元                                                                  │
│尚餘2,584,008－（300,000－163,740）＝2,447,748元本金未清償                                │
├─────────────────────────────────────────────┤
│十、                                                                                      │
│92/04/23－餘款2,447,748元（至92/06/17之利息為110,149元）                                  │
│本金共2,447,748元，利息共110,149元                                                        │
│被告於92/06/17還款375,000元                                                               │
│尚餘2,447,748－（375,000－110,149）＝2,182,897元                                          │
│＊＊原告主張於92/06/17，被告尚欠300 萬元本金，或300 萬元本金、利息總和等詞，均與上開計算不│
│    符。                                                                                  │
├─────────────────────────────────────────────┤
│十一、                                                                                    │
│92/06/17－餘款2,182,897元（至92/08/15之利息為105,507元）                                  │
│92/07/23－20萬元（此為原告主張以附表二編號七之票據金額為借款金額，詳參附表三編號十三所示  │
│                  ，此部分金額至92/08/15之利息為3,667元）                                 │
│本金共2,382,897元，利息共109,174元                                                        │
│被告於92/08/15還款75,000元                                                                │
│75,000－109,174＝欠34,174元                                                               │
│尚餘2,382,897元本金、34,174元利息未清償                                                   │
├─────────────────────────────────────────────┤
│十二、                                                                                    │
│92/08/15－餘款2,382,897（至92/09/12之利息為53,615元）                                     │
│本金共2,382,897元，利息共87,789元                                                         │
│被告於92/09/12還款6萬元                                                                   │
│60,000－87,789＝欠27,789元                                                                │
│尚餘2,382,897元本金、27,789元利息未清償                                                   │
└─────────────────────────────────────────────┘
以上正本係照原本作成
如對本判決上訴，須於判決送達後20日內向本院提出上訴狀。
如委任律師提起上訴者，應一併繳納上訴審裁判費。
中    華    民    國    100   年    9     月    23    日
                           書記官  王奐淳